---
title: "Analisis Regresi Kelompok 16"
author: "Haidar Ramdhani"
date: "2024-02-11"
output: html_document
editor_options: 
  markdown: 
    wrap: 72
---

```{r setup, include=FALSE}
knitr::opts_chunk$set(echo = TRUE)
```

## Read Data 

Data yang digunakan adalah data Tingkat Bunuh Diri dan Harapan Hidup
yang diperoleh dari link berikut
<https://www.kaggle.com/datasets/marshuu/suicide-rate-and-life-expectancy>

```{r}
data.a <- read.csv("D:\\Campss\\Season 4\\Anreg\\P3\\archive (9)\\Life expectancy.csv")
data.b <- read.csv("D:\\Campss\\Season 4\\Anreg\\P3\\archive (9)\\Suicide Rate.csv")

data <- merge(data.a, data.b, by = "Country")

datset <- data[,c(1,4,7)]
y <- datset$Suicide.rate
x <- datset$Happiness.Score
n <- nrow(datset)

```

#### Statistik lima serangkai peubah x dan y

```{r}
summary(x)
summary(y)
```

## Persamaan Regresi Linear Sederhana

```{r}
model <- lm(formula=y~x, data = datset)
summary(model)
```

```{r}
b0 <- model$coefficients[[1]]
b1 <- model$coefficients[[2]]

b0;b1
```

Berdasarkan perhitungan dari fungsi tersebut, diperoleh dugaan persamaan
regresi linear atau nilai harapan dari peubah respons Y sebagai berikut.
$$
\hat{E[Y]} = \hat{Y} = \beta_1X + \beta_0 \\
\hat{E[Y]} = \hat{Y} = 0.05711204X + 15.52831
$$ **Interpretasi Persamaan:**

1\. Jika angka kebahagiaan di suatu negara bernilai 0, maka rata-rata
masih terdapat kasus bunuh diri dengan angka 15.52831 yang dapat terjadi
karena faktor lain 2. Jika angka kebahagiaan di suatu negara meningkat 1
satuan, maka rata-rata angka kasus bunuh diri akan meningkat sebesar
0.05711204

## Scatter Plot 

Melalui scatter plot untuk regresi linear sederhana ini, akan diduga
angka bunuh diri terhadap angka kebahagiaan di dunia, sehingga angka
bunuh diri dideklarasikan sebagai y dan angka kebahagiaan sebagai x.

```{r}
ybar <- mean(y)

{plot(x,y, pch = 16, col = "blue", 
      xlab = "Angka Kebahagiaan", 
      ylab = "Angka Bunuh Diri", 
      main = "Prediksi Pengaruh Angka Kebahagiaan terhadap Angka Bunuh Diri")
abline(model, col="red", lwd = 1.5)
abline(h=ybar, col="green", lwd = 1.5)
text(x = 3.8, y = 17, "y bar", col = "green", cex = 0.7)
text(x = 7.2, y = 17, "y duga", col = "red", cex = 0.7)
}
```

Pada plot tersebut, garis merah adalah garis persamaan regresi sementara
garis hijau adalah garis dari rataan nilai y (angka bunuh diri).
Terlihat bahwa titik-titik koordinat tersebar, jauh dari garis regresi.
Hal ini menandakan bahwa galatnya besar.

## ANOVA

```{r}
anova_model <- anova(model)
anova_model
```

#### Inisialisasi nilai y dugaan

```{r}
y_duga <- 0
for (i in 1:length(y)){
  y_duga[i] <-  b1*x[i] + b0
}
y_duga
```

$$
JKR = \sum_{i=1}^{n}(\hat{y}_i - \bar{y})^2 \\
JKT = \sum_{i=1}^{n}(y_i - \bar{y})^2 \\
JKG = \sum_{i=1}^{n}(y_i - \hat{y}_i)^2
$$

```{r}
JKR <- 0
JKT <- 0
JKG <- 0

for (i in 1:length(y)){
  JKR <-  JKR + (y_duga[i] - ybar)^2
  JKT <-  JKT + (y[i] - ybar)^2
  JKG <- JKG + (y[i] - y_duga[i])^2
}
JK_num <- c(JKR, JKT, JKG)
JK <- c("JKR", "JKT", "JKG")
data.frame(JK, JK_num)
```

Melalui perhitungan tersebut, diperoleh nilai JKR, JKT, dan JKG dengan
nilai di atas.

#### Koefisien Determinasi

$$
R^2 = \frac{JKR}{JKT} 
$$

```{r}
Rsq <- JKR/JKT
Rsq
```

Koefisien determinasinya adalah 0,0001284248 atau sekitar 0.012%. Angka
ini sangat kecil, mengindikasikan bahwa terdapat hubungan yang sangat
kecil antara angka kebahagiaan dengan angka bunuh diri di dunia.

#### Pendugaan Parameter b0 dan b1 $$
KTR = \frac{JKT}{1}; \ \ KTG = \frac{JKG}{n-2}\\
S_{xx} = \sum_{i=1}^{n}(x_i - \bar x)^2\\
S_e^2 =KTG; \ \ S^2_{\beta_1} = \frac{S_e^2}{S_{xx}}; \ \ S^2_{\beta_0} = \frac{S^2_e\sum_{i=1}^{n}x_i^2}{n\sum(x_i - \bar x)^2}
$$

```{r}
KTR <- JKT
KTG <- JKG/(n-2)
Se_sq <- KTG

xbar <- mean(x)

Sxx <- 0
sum_x_sq <-0
for (i in 1:length(x)){
  Sxx <- Sxx + (x[i] - xbar)^2
  sum_x_sq <- sum_x_sq + (x[i])^2
}


Sb1_sq <- Se_sq/Sxx
Sb0_sq <- (Se_sq*sum_x_sq)/(n*Sxx)

Sb1_sq;Sb0_sq
```

$$
Uji \ Hipotesis \ \beta_1 \\
H_0 : \beta_1 =  0 \\
H_1 : \beta_1 \neq 0\\
$$

$$
t = \frac{b_1 - \beta_1}{S_{b_1}}
$$

```{r}
alpha <- 0.05
thit_b1 <- (b1 - 0)/sqrt(Sb1_sq)
ttab_b1 <- abs(qt(alpha/2,n-2))

thit_b1;ttab_b1

```

t hitung \< \|t tabel\|, maka terima H0. Tidak terdapat cukup bukti
untuk menyatakan bahwa b1 tidak sama dengan 0.

$$
Uji \ Hipotesis \ \beta_0 \\
H_0 : \beta_0 =  0 \\
H_1 : \beta_0 \neq 0\\
$$ $$
t = \frac{b_0 - \beta_0}{S_{b_0}}
$$

```{r}
thit_b0 <- (b0 - 0)/sqrt(Sb0_sq)
ttab_b0 <- abs(qt(alpha/2,n-2))

thit_b0;ttab_b0
print("t hitung > t tabel, maka tolak H0")
```

t hitung \> \|t tabel\|, maka tolak H0. Terdapat cukup bukti untuk
menyatakan bahwa nilai b0 tidak sama dengan 0.

## Selang Kepercayaan Parameter 

$$
\hat{\beta_0} \ - \ t_{(n-2, \frac{\alpha}{2})} \times S_{\hat{\beta_0}} \ < \hat{\beta_0} < \hat{\beta_0} \ + \ t_{(n-2, \frac{\alpha}{2})} \times S_{\hat{\beta_0}}
\\
\hat{\beta_1} \ - \ t_{(n-2, \frac{\alpha}{2})} \times S_{\hat{\beta_1}} \ < \hat{\beta_1} < \hat{\beta_1} \ + \ t_{(n-2, \frac{\alpha}{2})} \times S_{\hat{\beta_1}}
$$

```{r}
low_b0 <- b0 - ttab_b0*sqrt(Sb0_sq)
up_b0 <- b0 + ttab_b0*sqrt(Sb0_sq)


low_b1 <- b1 - ttab_b1*sqrt(Sb1_sq)
up_b1 <- b1 + ttab_b1*sqrt(Sb1_sq)


Koefisien <- c("b0","b1")
`Batas Bawah` <- c(low_b0, low_b1)
`Batas Atas` <- c(up_b0, up_b1)

data.frame(Koefisien,`Batas Bawah`,`Batas Atas`)

```

Dapat disimpulkan bahwa dalam taraf kepercayaan 95%, diyakini dugaan
parameter b0 duga berada dalam selang 10.5593469 hingga 20.4972689,
sementara parameter b1 duga berada dalam selang -0.8172947 hingga
0.9315187.

## Selang Kepercayaan Rataan (Nilai Harapan) Amatan 

$$
E(\hat{Y}|x_0) \ {\pm} \ t_{(n-2;\frac{\alpha}{2})}s_e\sqrt{[\frac{1}{n} + \frac{(x_i-\bar x)^2}{\sum^n_{i=1}(x_i - \bar x)^2}]}
$$ Misalkan akan diduga nilai rataan harapan ketika angka kebahagiaan
(x) = 5.

```{r}
x.diduga <- data.frame(x=5)
predict(model, x.diduga, interval = "confidence")
```

Berdasarkan hasil fungsi tersebut, diketahui dugaan rataan angka bunuh
diri (Y) ketika x = 5 adalah 15.81387. Diyakini juga dalam taraf
kepercayaan 95%, nilai dugaan rataan Y ketika x = 5 berada dalam selang
14.74409 hingga 16.88364.

## Selang Kepercayaan Individu Amatan 

$$
\hat{y}(x_i) \ {\pm} \ t_{(n-2;\frac{\alpha}{2})}s_e\sqrt{[1+\frac{1}{n} + \frac{(x_i-\bar x)^2}{\sum^n_{i=1}(x_i - \bar x)^2}]}
$$ Misalkan akan diduga nilai individu amatan saat angka kebahagiaan (x)
= 5.

```{r}
predict(model, x.diduga, interval = "prediction")
```

Berdasarkan hasil fungsi tersebut, diketahui dugaan nilai individu Y
(angka bunuh diri) ketika x (angka kebahagiaan) = 5 adalah 15.81387.
Diyakini juga dalam taraf kepercayaan 95%, nilai amatan individu Y
ketika x = 5 berada dalam selang 4.937093 hingga 26.69064.
